臺灣高等法院高雄分院刑事判決　　　　96年度上訴字第1382號
上　訴　人　臺灣高雄地方法院檢察署檢察官
被　　　告　甲○○
　　　　　　　　　　現於臺灣高雄第二監獄執行中
上列上訴人因被告違反毒品危害防制條例案件，不服臺灣高雄地
方法院96年度訴字第794 號中華民國96年5月24日第一審判決（
起訴案號：臺灣高雄地方法院檢察署96年度毒偵字第279 號，移
送併辦：96年度毒偵字第3475號），提起上訴並移送併辦（96年
度毒偵字第5184號），本院判決如下：
    主  文
原判決撤銷。
甲○○施用第一級毒品，累犯，處有期徒刑捌月，減為有期徒刑
肆月，如易科罰金，以新台幣壹仟元折算壹日。又施用第二級毒
品，累犯，處有期徒刑肆月，如易科罰金，以新台幣壹仟元折算
壹日，減為有期徒刑貳月，如易科罰金，以新台幣壹仟元折算壹
日。應執行有期徒刑陸月，如易科罰金，以新台幣壹仟元折算壹
日。
    事  實
一、甲○○前因施用毒品案件，經臺灣高雄地方法院裁定送觀察
    、勒戒後，認有繼續施用毒品之傾向而再裁定令入戒治處所
    強制戒治，於民國90年11月13日強制戒治執行完畢。又因施
    用毒品案件，經臺灣高雄地方法院判處有期徒刑9 月確定，
    甫於94年6 月30日縮刑期滿執行完畢。詎其仍不知戒絕毒癮
    ，明知海洛因、甲基安非他命經公告列為毒品危害防制條例
    第2條第2項第1款、第2款之第一級、第二級毒品，不得非法
    持有、施用，竟於上開觀察、勒戒、強制戒治執行完畢釋放
    後5年內，復分別基於施用第一級、第二級毒品之犯意，於
    95年11月4 日13時18分許回溯24小時內之某時（不含受警力
    拘束時間），在高雄縣林園鄉○○○路6 號住處或高雄縣林
    園鄉○○街61號之謝東成（另案審理中）住處，以將海洛因
    摻入香煙內點燃以及將甲基安非他命置入玻璃球燒烤施用之
    方式，施用第一級毒品海洛因及第二級毒品甲基安非他命多
    次。嗣於95年11月4 日上午9 時許，為警持搜索票前往謝東
    成上開住處搜索時查獲，經警採集其尿液送檢驗，結果呈第
    一級毒品海洛因代謝後嗎啡之陽性反應以及第二級毒品甲基
    安非他命之陽性反應，而查知上情。
二、案經高雄市政府警察局鹽埕分局移送臺灣高雄地方法院檢察
    署檢察官偵查起訴。
    理  由
一、本件被告甲○○所犯為死刑、無期徒刑或最輕本刑為3 年以
    上有期徒刑以外之罪，於審理中就被訴事實為有罪之陳述，
    經審判長告知簡式審判程序之旨，並聽取公訴人及被告之意
    見後，依刑事訴訟法第273 條之1 第1 項規定，進行簡式審
    判程序，合先敘明。
二、上揭事實，業據被告甲○○於本院審理中坦承不諱，且其於
    95年11月4 日為警所採驗之尿液，經送往高雄市立凱旋醫院
    以GC/MS方法（氣相層析/質譜儀法）檢驗，結果確呈第一級
    毒品海洛因代謝後嗎啡之陽性反應以及第二級毒品甲基安非
    他命之陽性反應，此有該院95年11月23日之濫用藥物尿液檢
    驗報告1 紙、高雄市政府警察局鹽埕分局毒品驗尿編號姓名
    對照表1紙在卷可稽（見警一卷第20-22頁），足認被告上開
    自白確與事實相符，堪採為論罪科刑之依據。又被告前因施
    用毒品案件，經臺灣高雄地方法院裁定送觀察、勒戒後，認
    有繼續施用毒品之傾向而再裁定令入戒治處所強制戒治，於
    民國90年11月13日強制戒治執行完畢之事實，有臺灣高等法
    院被告前案紀錄表1紙附卷可查（見本院卷8-9頁），其於觀
    察、勒戒、強制戒治執行完畢釋放後5 年內，再犯本件施用
    第一級毒品海洛因及第二級毒品甲基安非他命之罪，自應依
    法論罪科刑。是本件事證明確，被告上開犯行均堪予認定。
三、按海洛因、甲基安非他命業經公告列為毒品危害防制條例第
    2 條第2 項第1 款、第2 款之第一級、第二級毒品，不得非
    法持有、施用。核被告甲○○所為，係犯毒品危害防制條例
    第10條第1 項之施用第一級毒品罪及同條例第10條第2 項之
    施用第二級毒品罪。其持有海洛因及甲基安非他命後，進而
    施用，其持有海洛因及甲基安非他命之低度行為應被其施用
    之高度行為所吸收，均不另論罪。被告所犯上開犯行，犯意
    各別，罪名互異，應予分論併罰。本件被告犯罪時間，在民
    國96 年4月24日以前，合於中華民國96年罪犯減刑條例所定
    減刑條件，應依法減其宣告刑二分之一。
四、原判決對被告論罪科刑，固非無見。惟查：(一)本件被告犯罪
    時間，在民國96年4 月24日以前，合於中華民國96年罪犯減
    刑條例所定減刑條件，應依法減其宣告刑二分之一，原審未
    及適用上開減刑條例予以減刑自有未當。(二)原判決以：由於
    毒品本具成癮性（毒品危害防制條例第2條第1項參照），施
    用者一經上癮，即難戒斷，在其主觀依賴毒品之心理下，須
    持續、密接施用毒品以解癮，再犯率高，否則難以承受毒癮
    發作之痛苦，且施用次數、重量通常與施用毒品期間成正比
    ，各次施用毒品之間隔愈趨密集，是施用毒品行為，本質上
    具有反覆實施之行為特性，依社會通念，客觀上符合一個反
    覆、延續性之行為觀念，依上開判決意旨，施用毒品應為「
    集合犯」等理由，認被告所犯上開分別施用第一級、第二級
    毒品之行為，與被告分別於96年1 月21日晚間施用第一級毒
    品、96年1月22日4時回溯24小時內之某時施用第二級毒品之
    犯行（即未經起訴而由檢察官移送併案審理：96年度毒偵字
    第3475號）係屬集合犯，應包括論以一罪，則有未洽。蓋本
    件被告前後2 次分別施用第一級毒品海洛因、第二級毒品甲
    基安非他命之行為，施用時間相隔達2 個多月，無論依社會
    通念或物理性質觀之，均非無法分割，仍係可分之數行為無
    疑。又施用毒品之行為，固常有因成癮及毒品依賴而反覆為
    之之情形，惟此類型之犯罪是否另以單獨一罪之方式規範之
    ，乃應否另行立法之問題。申言之，犯罪行為是否為「集合
    犯」之一罪，係由法定犯罪構成要件內容觀察論斷，與該犯
    罪行為於生活經驗上是否通常具有反覆性、常習性或成癮性
    並不相涉。某犯罪在生活經驗上是否通常具有反覆性、常習
    性、職業性或成癮性而應獨立成為另一犯罪構成要件類型，
    以刑法為一次評價，論以一罪，乃立法評價的問題。法院於
    具體案件之審判，自不得脫離法定犯罪構成要件要素之規範
    ，而逕將法院所認生活經驗上通常具有反覆性、常習性、職
    業性或成癮性之多次犯罪行為，一概論以集合犯之一罪。準
    此，現行毒品危害防制條例第10條第1項、第2項規定，係以
    「施用」毒品為犯罪構成要件，而非以反覆施用毒品或成癮
    為構成要件，故無論是否反覆施用毒品成癮，均有該條項之
    適用，其罪數仍應以被告之施用行為數為判斷基準。非得因
    施用毒品者常有反覆施用或成癮之情形，即逕將此條項之犯
    罪構成要件解為係針對反覆施用毒品成癮者而為之規定，進
    而謂施用毒品成癮者反覆所為之數次施用毒品行為係常習犯
    之包括一罪。易言之，現行毒品危害防制條例第10條第1 項
    、第2 項並未將「反覆實施」或施用毒品「成癮」規定為犯
    罪構成要件要素之一，本院即無從將此等要件列為本條項之
    構成要件要素，而謂本條項係集合犯之規定，犯之者雖反覆
    多次為之，仍應一次評價而論以一罪。況海洛因毒品固有成
    癮性，然施用者並非必然已成癮，亦非必然反覆密集施用，
    若將毒品危害防制條例第10條第1項、第2項解為係針對習慣
    犯或成癮犯所為之集合犯規定，則施用毒品頻率不高而未成
    癮者，即不該當此犯罪構成要件，而無適用此條項之餘地，
    此解釋之不當已甚顯然。再者，施用毒品成癮者與偶有施用
    行為者之可罰性顯不相同，若將偶然施用者與反覆施用毒品
    成癮者，一體解為毒品危害防制條例第10條第1項、第2項規
    範之對象，而適用該條項同一法定刑度亦顯非妥適，況適用
    同一條項之情況下，未反覆施用毒品成癮者依數罪併罰之規
    定分論併罰，反覆施用毒品成癮者論以實質一罪，其矛盾猶
    為顯然。綜此，毒品危害防制條例10條第1 項、第2 項既非
    集合犯之規定，自應以被告施用毒品之次數，定其犯罪行為
    數。原判決將被告如事實欄所犯分別施用第一級、第二級毒
    品之行為，與被告分別於96年1 月21日晚間施用第一級毒品
    、96年1 月22日4 時回溯24小時內之某時施用第二級毒品之
    犯行（即未經起訴而由檢察官移送併案審理部分）併予審酌
    ，並認屬應包括論以一罪之集合犯，尚非正確，應有違誤。
    檢察官上訴意旨認另行併案部分（即96年偵字第5184號）與
    本件犯行乃集合犯，而為起訴效力所及，指摘原判決就併案
    部分未及審酌為不當，固無理由（理由詳後述）。惟原判決
    既有上開可議，即應由本院撤銷改判。爰審酌被告前因施用
    毒品案件經觀察、勒戒執行完畢釋放後，仍未能徹底戒絕毒
    品而復犯本件施用毒品罪，顯見其無戒毒悔改之意，及施用
    毒品乃自戕一己之身體健康，尚未對他人造成危害，且犯後
    已坦承犯行，態度良好等一切情狀，分別量處如主文第2 項
    所示之刑，並依中華民國96年罪犯減刑條例第2 條第1 項第
    3 款、第7 條、第9 條所定減刑條件，依法減其宣告刑二分
    之一，並諭知易科罰金之折算標準，及定其應執行刑。
五、併案意旨另以：(一)（96年度毒偵字第3475號）：被告分別基
    於施用第一級、第二級毒品之犯意，於96年1 月21日晚間某
    時許，在其高雄縣林園鄉○○○路6 號住處，施用第一級毒
    品海洛因；於96年1 月22日4 時回溯24小時內之某時，在不
    詳地點施用第二級毒品甲基安非他命。(二)（96年度毒偵字第
    5184號）：被告分別基於施用第一級、第二級毒品之犯意，
    於96年4 月6 日上午11時20分許經警採尿回溯26小時及96小
    時內某時，在不詳處所，分別施用第一級毒品海洛因、第二
    級毒品甲基安非他命。被告此部分犯行與上開起訴部分為集
    合犯之一罪關係，應為起訴效力所及，應併予審判等語。惟
    被告多次施用毒品海洛因、甲基安非他命之犯罪行為並非集
    合犯之包括一罪，已詳如前述。又被告各次施用第一級、第
    二級毒品間，彼此間隔2 個多月，前後更間隔5 個多月，並
    非時間密接而無從獨立區分為數行為，併案意旨所指被告犯
    行與被告被訴部分施用毒品犯行，顯可分為獨立數行為，而
    非集合犯甚明。準此，上開併案意旨所指被告犯行並非本件
    起訴效力所及，應退由檢察官依法處理，併此敘明。
據上論結，應依刑事訴訟法第369 條第1 項前段、第364 條、第
299 條第1 項前段，毒品危害防制條例第10條第1 項、第2 項，
刑法第11條前段、第47條第1 項、第41條第1 項前段、第51條第
5 款，中華民國96年罪犯減刑條例第2 條第1 項第3 款、第7 條
、第9條 ，判決如主文。
本案經檢察官林慶宗到庭執行職務。
中　　華　　民　　國　　96　　年　　8 　　月　　14　　日
                  刑事第八庭    審判長法  官   李炫德
                                      法  官   簡志瑩
                                      法  官   陳志銘
以上正本證明與原本無異。
施用第二級毒品部分不得上訴。
施用第一級毒品部分如不服本判決應於收受本判決後10日內向本
院提出上訴書狀，其未敘述上訴理由者，並得於提起上訴後10日
內向本院補提理由書狀（均須按他造當事人之人數附繕本）「切
勿逕送上級法院」。
中　　華　　民　　國　　96　　年　　8 　　月　　14　　日
　　　　　　　　　　　　　　　　　　　書記官   盧雅婷
附錄本件判決論罪科刑法條：
毒品危害防制條例第10條第1、2項
施用第一級毒品者，處6 月以上5 年以下有期徒刑。
施用第二級毒品者，處3 年以下有期徒刑。
